臺灣板橋地方法院民事判決　　　　　　　96年度訴字第2076號
原　　　告
即反訴被告　甲○○
訴訟代理人　呂偉誠律師
被　　　告
即反訴原告　乙○○
訴訟代理人　曾海光律師
上列當事人間請求履行協議事件，經本院於民國96年12月6 日言
詞辯論終結，判決如下：
    主  文
被告應給付原告新台幣壹佰柒拾萬元及自民國96年7 月21日起至
清償日止按年息百分之五計算之利息。
訴訟費用由被告負擔。
反訴原告之訴駁回。
訴訟費用由反訴原告負擔。
    事實及理由
壹、本訴部分：
一、原告主張：兩造前因中國人壽保險金發生爭議，雙方於民國
    96 年1月29日簽訂協議書，其中第一條及第二條載明，原告
    應於96年1 月29日向臺灣高等法院撤回96年度保險上字第8
    號事件之上訴，被告應於法院通知中國人壽保險公司撤回上
    訴後14日內，給付原告新台幣（下同）170 萬元等語，原告
    已依協議於96年2 月2 日撤回上訴，並經臺灣高等法院通知
    後，迄今已逾五個月餘，原告多次催促被告付款，惟被告迄
    今仍拖延不付，茲依上開協議書及民法第229 條第1 項規定
    ，請求被告給付原告170 萬元及自支付命令送達翌日起至清
    償日止，按年息百分之五計算之利息。
二、被告則以：被告與原告既無借貸關係，又非贈與，被告有何
    義務向原告給付？原告於臺灣台北地方法院95年度保險字第
    5 號事件中，主張其祖母徐謝綿女士原以原告名義向中國人
    壽保險公司投保之儲金養老保險，於94年4 月遭他人違法變
    更要保人及受益人為被告，而對中國人壽保險公司起訴，請
    求中國人壽保險公司給付保險金，並請求確認原告與中國人
    壽保險公司有保險契約關係存在。上開保險係被告之祖母徐
    謝綿，考量日後其繼承人將繳付龐大遺產稅，故分別以被告
    及原告之父徐國瑞等人之名義投保，俾使繼承人得以利用上
    開保險金繳付遺產稅，原告本即知悉其所謂之「遭他人違法
    變更新儲金養老保險之要保人、被保險人及受益人」並非事
    實，卻乘徐謝綿女士身體狀況不佳、行動不便之際，藉機提
    起訴訟，企圖變更上開保險之受益人以獲取利益，嗣訴訟進
    行中，徐謝綿女士不幸過世，由被告代位繼承，並與原告之
    父徐國瑞共同繼承，然因被告並無資力足以繳付遺產稅，故
    前揭保險事件之判決結果，對被告十分重要，然原告於敗訴
    後又於95年12月25日提起上訴，原告及其母徐羅愛子稱將以
    此方式迫使被告無法及時使用上開保險金，以支付遺產稅，
    除非被告同意給付原告170 萬元。由遺產稅繳款書繳納期限
    自96年3 月11日至96年5 月10日止可知，若原告繼續上訴，
    勢必使中國人壽保險公司延緩給付期限，致被告因無錢繳納
    遺產稅而受罰，被告迫不得已，始於96年1 月29日與原告立
    具系爭協議書，否則被告何需與原告簽立系爭協議書，並同
    意於原告撤回上訴後，支付170 萬元之款項？原告乘被告有
    急迫等情，要求被告立具協議書，已符合民法第74條第1 項
    「法律行為，係乘他人之急迫、輕率或無經驗，使其為財產
    上之給付，或為給付之約定，依當時情形顯失公平者，法院
    得因利害關係人之聲請，撤銷其法律行為，或減輕其給付」
    之規定，被告於期限內提起反訴，訴請撤銷系爭協議書，系
    爭協議書既因撤銷而無效，原告據以請求被告履行協議書，
    自屬無理由等語置辯。並聲明：原告之訴駁回。
三、原告請求被告履行協議書之約定，被告則以：原告乘被告有
    急迫等情，要求被告立具協議書，已符合民法第74條第1 項
    之規定，被告於期限內提起反訴，訴請撤銷系爭協議書，系
    爭協議書既因撤銷而無效，原告據以請求被告履行協議書，
    自屬無理由等語置辯。是本件之爭點為被告簽立系爭協議書
    ，是否確有急迫之情形，且依當時之情形顯失公平？經查，
    據被告聲請傳訊之證人丙○○證稱：有約1 月28日下午兩點
    在他家樓下見面。當天見面最主要是談申報遺產稅的進度，
    當時原告父親沒有在場，是原告母親在場，原告母親說他作
    主就好。有談到中國人壽的案件，說這件事情要如何補償要
    給付多少錢，我就說為何要給你錢，不給錢就繼續上訴，我
    問有何方式可以解決，原告母親說給160 萬元就不提上訴，
    當時原告沒有在場。後來原告太太說告中國人壽，原告出庭
    有損失，所以還要加10萬元，我說要這筆錢不合理，當場我
    有打電話給被告，告訴他這件事情，當時被告反應很不滿意
    說為何要給這筆錢，我跟他說如果不給錢，你伯母會繼續上
    訴，壽險的錢就無法解凍，也就不能繳遺產稅。我在電話中
    跟被告講了十幾分鐘，勸被告接受這個條件，我也有打給被
    告的母親，後來被告在電話中也接受這個條件，被告是在不
    得已的情況下接受這個條件等語（見96年12月6 日言詞辯論
    筆錄），可知被告係於96年1 月28日得知原告提出被告給付
    170 萬元作為原告撤回上訴之條件，當時經由證人丙○○之
    勸說，之後始於翌日至呂偉誠律師事務所簽立此協議書，被
    告仍有充足時間供其考慮，並無乘被告急迫之情形存在，而
    原告撤回對中國人壽保險公司之上訴，依原告所提臺灣台北
    地方法院95年度保險字第5 號民事判決及原告所繳第二審裁
    判費為120448元（見卷第23至37頁），可知訴訟標的金額為
    0000000 元，是原告以被告給付170 萬元作為撤回上訴之條
    件，亦難謂有何顯失公平之處。被告因無力繳納遺產稅而接
    受原告之條件成立協議，固然迫於無奈，惟原告並非乘被告
    之急迫，且原告獲得利益並無顯失公平，自與民法第74條之
    要件不符，被告訴請撤銷系爭協議書之約定，於法不合，不
    應准許。原告依協議書之約定，請求被告給付170 萬元及自
    支付命令送達翌日即96年7 月21日起至清償日止按年息百分
    之五計算之利息，為有理由，應予准許。
貳、反訴部分：
一、反訴原告主張：反訴原告需要中國人壽保險金以繳付遺產稅
    ，反訴被告若對於中國人壽公司請求保險金事件繼續上訴，
    勢必使中國人壽保險公司延緩給付期限，致反訴原告因無錢
    繳納遺產稅而受罰，反訴原告迫不得已，始與反訴被告之母
    等協商系爭協議書，否則反訴原告何需與反訴被告簽立系爭
    協議書，並同意於反訴被告撤回上訴後，支付170 萬元之款
    項？反訴被告乘反訴原告有急迫等情，要求反訴原告依協議
    書為給付，已符合民法第74條第1 項「法律行為，係乘他人
    之急迫、輕率或無經驗，使其為財產上之給付，或為給付之
    約定，依當時情形顯失公平者，法院得因利害關係人之聲請
    ，撤銷其法律行為，或減輕其給付」之規定，反訴原告自得
    在期限內提起反訴，訴請撤銷系爭協議書。並聲明：請求撤
    銷兩造於96年1月29日所簽之協議書。
二、反訴被告則以：系爭協議書是在律師事務所簽立，並無利用
    反訴原告急迫的時候簽立。前案反訴被告敗訴後提起上訴，
    反訴原告找反訴被告協調，要求反訴被告放棄上訴，讓反訴
    原告繼續成為保險契約的要保人及被保險人，對價就是反訴
    原告要給付反訴被告170 萬元，這是雙方洽談後所得到的結
    果，反訴被告是在95年12月25日上訴，上訴之前就討論要反
    訴被告放棄上訴，反訴原告願意給付對價的事情，一直談到
    96年1 月29日，所以沒有急迫情事，而且反訴被告放棄上訴
    是有對價等語置辯。
三、查反訴原告所為遭反訴被告利用急迫之情形簽訂系爭協議書
    之主張，為本院所不採，業已認定如前，是其依據民法第74
    條之規定，訴請撤銷系爭協議書之約定，為無理由，應予駁
    回。
參、結論：原告之訴為有理由，反訴原告之訴為無理由，依民事
    訴訟法第78條，判決如主文。
中　　華　　民　　國　　96　　年　　12　　月　　20　　日
                  民事第三庭    法　官　陳映如
以上正本係照原本作成
如對本判決上訴，須於判決送達後20日內向本院提出上訴狀
中　　華　　民　　國　　96　　年　　12　　月　　20　　日
                            書記官　李錦輝
